臺灣高等法院民事判決　　　　　　　　 100年度再易字第72號
再　審原告　黃素蓮
訴訟代理人　黃重鋼律師
　　　　　　林詠嵐律師
再　審被告　謝秋桂
上列當事人間侵權行為損害賠償事件，再審原告對於中華民國
100 年7 月19日本院99年度上易字第1176號確定判決提起再審，
本院判決如下：
    主      文
再審之訴駁回。
再審訴訟費用由再審原告負擔。
    事實及理由
一、本件再審原告起訴主張：
  (一)再審被告以再審原告及林垚榮涉犯洗錢防制法等罪為由，提
    起附帶民事訴訟，然再審被告並非係因犯罪而直接被害之人
    ，依法不得提起附帶民事訴訟，應依民事訴訟法第249 條第
    1 項第6 款規定予以裁定駁回，原審逕為實體判決，顯適用
    法規不當。
  (二)依再審被告指訴伊於民國（下同）98年3 月27日遭余建宏等
    9 人所組成之詐騙集團詐騙，而匯款共計新台幣（下同）1,
    489,989 元後，依165 專線攔截2 筆金額，分別為100,001
    元、360,092 元，其餘1,029,896 元仍未追回，而受有1,02
    9,896 元之損害等語。依再審被告上開指訴，再審被告係於
    98年3 月27日遭詐騙，受詐騙金額為1,029,896 元。然依余
    建宏另案於警詢中供稱以：「97年10、11月間，在大陸的詐
    騙集團上手，綽號阿部的男子電話指示我跟黃大姊聯絡，把
    我們所得的現金交給她……期間是從97年10、11月間起至今
    年農曆過年前的兩個禮拜……每週平均去3 、4 次，交去的
    錢少則4 、50萬元，多則100 萬元上下」（臺灣臺北地方法
    院檢察署98偵字第20929 號卷第194 頁）。余建宏於另案偵
    查中證稱以：「直到李秉樺因地下油行的案子在97年12月被
    抓，我就把贓款交給黃大姊或大陸老闆指定的人」（臺灣臺
    北地方法院檢察署98年偵字第8786號卷第726 頁）。余建宏
    於另案地院審理中供稱：「過年前這段陸陸續續交給許志濠
    ，大陸阿部打電話給我叫我於新竹火車站前，跟一個黃大姊
    碰面，把當天的贓款交給她，第三次，他直接帶我去新竹一
    信。開始去新竹一信的時間我沒有辦法確定，但都是過年前
    到查獲為止。今年1 月25日除夕前還有，去年12月還有，但
    是很少，去年12月開始去新竹。十月是交給許志濠，沒有去
    新竹……我一個禮拜頂多去兩、三次，其餘都是阿部打電話
    在當地某地點直接取走，不一定全部送新竹……二月份好像
    沒有」（臺灣臺北地方法院98年金訴字第27號卷第231 頁背
    面至第233 頁背面）。由上可知，余建宏將贓款交付予再審
    原告之期間係自97年12月間起至98年1 月25日止，交付頻率
    係一個禮拜2 、3 次，每次交付金額均在40、50萬到100 萬
    元之間，顯見余建宏早在詐騙再審被告之前，已停止再將詐
    騙所得交予再審原告洗錢。是再審原告於再審被告受騙前所
    為之洗錢行為，顯與再審被告所受損害無涉，兩者間並無因
    果關係。況再審被告受騙損失之金額為100 多萬元，已超出
    余建宏證稱伊交付予再審原告之數額，益證再審原告洗錢之
    款項並無再審被告受騙損失之金錢在內。再審被告未舉證證
    明再審原告之洗錢行為與其受損害間具有相當因果關係，應
    認再審被告未盡舉證之責。原確定判決遽認再審原告之洗錢
    行為與再審被告受損害間具有相當因果關係，而成立侵權行
    為，其適用法規顯有違誤。
  (三)依民事訴訟法第496 條第1 項第1 款規定，求為將本院99年
    度上易字第1176號確定判決廢棄，並駁回再審被告之訴之判
    決。
二、再審被告方面：本件未經言詞辯論，無再審被告之聲明及陳
    述。
三、按再審之訴顯無再審理由者，得不經言詞辯論，以判決駁回
    之，民事訴訟法第502 條第2 項定有明文。
四、查原確定判決係以：洗錢防制法第1 條「為防制洗錢，追查
    重大犯罪而制定本法」、第2 條「本法所稱洗錢，係指下列
    行為：一掩飾或隱匿因自己重大犯罪所得財物或財產上利益
    者。二掩飾、收受、搬運、寄藏、故買或牙保他人因重大犯
    罪所得財物或財產上利益者。」、第14條第1 項前段「犯第
    11 條 之罪者，其因犯罪所得財物或財產上利益，除應發還
    被害人或第三人者外，不問屬於犯人與否沒收之。」之規定
    及立法意旨，認洗錢犯行除侵害國家法益外，尚兼及侵害個
    人法益。犯罪同時侵害國家及個人法益者，其被侵害之個人
    不失為因犯罪而直接受損害之人，得依刑事訴訟法第487 條
    規定，於刑事訴訟程序附帶提起民事訴訟，對於依民法負賠
    償責任之人，請求回復其損害。再審原告犯洗錢防制法第11
    條第1 項、第2 項違反第2 條第1 款、第2 款之洗錢罪，經
    臺灣臺北地方法院刑事訴訟程序所認定，而再審原告所犯洗
    錢犯行，致再審被告之1,029,896 元難以追償，為再審原告
    所不爭執。是再審原告洗錢行為同時侵害國家法益及再審被
    告之個人法益。再審被告提起刑事附帶民事訴訟，主張其損
    害為余建宏等9 人之詐欺罪及再審原告所涉洗錢罪之犯罪行
    為所致，依侵權行為之法律關係對再審原告請求損害賠償，
    自屬有據。再審原告經營匯兌業務所收取、交付之款項甚鉅
    ，而轄下數存款人真實姓名年籍均不詳，且非經營商業活動
    或是有外幣需求之公司等營利組織，竟仍定期且持續將大額
    新台幣匯至大陸地區，且再審原告為避免洗錢防制法等相關
    法令中大額交易之申報，並與銀行相關承辦人員共謀，要求
    戴光超、陳寬煒配合再審原告至一信南寮分社存、提款時，
    不照作業程序填單入帳，亦不進行身份查核及交易申報，直
    接將款項給戴光超等人點收款項代為保管，若再審原告有現
    金需求，於向戴光超等人取用暫為保管之款項，待當日營業
    時間終了再行結算進出金額，有剩餘時，將款項拆成低於申
    報門檻之金額，分散存入11個帳戶；若結算不足，且金額超
    過申報數額，將提領款項總額拆成各帳戶低於申報門檻之金
    額，自11個帳戶作成提款之交易紀錄，使帳戶上所記載進出
    狀況與實際交易狀況不符，致中間所有交易皆被隱匿，顯係
    出於掩飾所匯兌款項係因重大犯罪所得財物。再審原告為掩
    飾、隱匿余建宏等9 人詐欺所得贓款，而從事洗錢行為，致
    再審被告之損害難以追回，故余建宏等9 人之詐欺行為與再
    審原告之不法洗錢行為，共同構成違法行為之原因或條件，
    而發生同一損害，具有行為關連共同性，且與再審被告所受
    損害間有相當因果關係，再審被告依民法第184 條第1 項、
    第185 條規定，主張再審原告與余建宏等9 人連帶負損害賠
    償責任，請求再審原告與余建宏等9 人連帶給付1,029,896
    元本息為有理由。經核認事用法並無違誤。
五、按民事訴訟法第496 條第1 項第1 款所謂適用法規顯有錯誤
    ，係指確定判決就事實審法院確定之事實所為法律上之判斷
    顯有錯誤而言。亦係指確定判決所適用之法規顯然不合於法
    律規定，或與現尚有效之判例、解釋顯然違反者而言，不包
    括認定事實錯誤、取捨證據失當、判決不備理由及在學說上
    諸說併存致發生法律上見解歧異等情形在內（最高法院80年
    度台再字第20號、90年度台再字第27號判決要旨參照）。
  (一)按因犯罪而受損害之人，於刑事訴訟程序得附帶提起民事訴
    訟，對於被告及依民法負賠償責任之人，請求回復其損害，
    刑事訴訟法第487 條第1 項定有明文。查確定判決認定余建
    宏等9 人所犯詐欺罪及再審原告所涉洗錢罪犯罪行為係經刑
    事訴訟程序所認定，再審原告所犯洗錢犯行，侵害再審被告
    之個人法益，致再審被告受詐欺之1,029,896 元難以追償，
    再審被告因再審原告犯洗錢罪而受有損害，自得依刑事訴訟
    法第487 條規定於刑事訴訟程序附帶提起民事訴訟。再審原
    告主張再審被告非係因犯罪而直接被害之人，不得提起附帶
    民事訴訟，依民事訴訟法第249 條第1 項第6 款規定應予裁
    定駁回等語，為無理由。
  (二)次查，確定判決係認定再審原告為余建宏等9 人詐騙集團代
    為匯兌犯罪所得之洗錢行為，係共同不法侵害他人之權利，
    且再審原告不爭執再審被告有1,029,896 元因洗錢而難以追
    償，再審原告之不法洗錢行為與再審被告所受損害間有相當
    因果關係，故再審原告應依共同侵權行為之規定，與余建宏
    等9 人連帶給付再審被告1,029,896 元本息。再審原告主張
    確定判決未予斟酌余建宏於臺灣臺北地方法院檢察署98偵字
    第20929 號、98年偵字第8786號，及臺灣臺北地方法院98年
    金訴字第27號等案件中之供稱，再審被告未舉證證明再審原
    告之洗錢行為與損害間具有相當因果關係等語，核係指摘確
    定判決取捨證據是否失當。確定判決無適用法規顯有錯誤之
    情事。
  (三)綜上，再審原告主張確定判決適用法規顯有錯誤，有民事訴
    訟法第496 條第1 項第1 款規定之再審事由，為顯無理由。
六、綜上所述，再審原告提起再審之訴，主張確定判決有民事訴
    訟法第496 條第1 項第1 款之再審事由，為無可採。本件顯
    無再審理由，應予駁回。
七、據上論結，本件再審之訴為顯無理由，依民事訴訟法第502
    條第2項、第78條，判決如主文。
中    華    民    國    100    年    9    月    28    日
                    民事第二庭
                        審判長法  官  吳謙仁
                              法  官  蘇瑞華
                              法  官  李瓊蔭
正本係照原本作成。
不得上訴。
中    華    民    國   100    年    9     月    29    日
                              書記官  王才生